臺灣高等法院刑事判決　　　　　　95年度上重更(二)字第49號
　　上　訴　人　臺灣新竹地方法院檢察署檢察官
　　上　訴　人
　　即　被　告　丁○○
　　選任辯護人　李勝雄律師
　　　　　　　　林鴻文律師
　　上　訴　人
　　即　被　告　乙○○
　 選任辯護人　謝新平律師
上列上訴人等因被告殺人等案件，不服臺灣新竹地方法院93年度
重訴字第1號，中華民國93年5月13日第一審判決（起訴案號：臺
灣新竹地方法院檢察署92年度偵字第5069號），提起上訴，經判
決後，由最高法院第2次發回更審，本院判決如下：
    主  文
原判決關於乙○○、丁○○殺人部分暨定應執行刑部分均撤銷。
乙○○、丁○○共同殺人，乙○○，累犯，處有期徒刑貳拾年，
褫奪公權拾年；丁○○，處有期徒刑拾伍年，褫奪公權捌年。
扣案之仿克拉克十七型半自動手槍製造之改造手槍壹支（槍枝管
制編號：0000000000號）沒收。
    事  實
一、乙○○前有搶奪、殺人、逃亡、賭博及違反毒品危害防制條
    例案件等前科，最近一次於民國（下同）87年間因違反藥事
    法案件，經臺灣新竹地方法院於87年3月5日判處有期徒刑10
    月，並於88年5月1日執行完畢。
二、緣丁○○於92年7、8月間某日，在新竹縣湖口鄉波羅村波羅
    汶44號乙○○住處，明知乙○○持有交付之六五步槍制式子
    彈1顆及直徑7.6mm示之土造子彈7顆（其中2顆經鑑驗試射擊
    發用罄），竟仍基於無故寄藏子彈之犯意，而未經許可無故
    予以收受寄藏。又另於92年4、5月間某日，在新竹市○○路
    ○段之「幻象二千」模型玩具店，以新臺幣（下同）6千元之
    代價購買仿克拉克十七型玩具手槍一枝，其後藉由網路得知
    如何改造拆解上開類型槍枝，遂於同年5、6月間之不詳時間
    經由網路以6 千元之代價，向真實姓名年籍不詳之人購得金
    屬槍管一枝，並於購得金屬槍管後一周內之不詳時間，在新
    竹縣湖口鄉東興村6鄰長威新城99 號之住處拆解上揭先前購
    得之仿克拉克十七型玩具手槍，並更換甫經由網路購得之金
    屬槍管，且於前開住處以小鋼珠朝天空試射並擊發，而組裝
    製造成具有殺傷力之仿克拉克改造手槍一枝，並未經許可持
    有之（丁○○此部分寄藏子彈及未經許可製造具有殺傷力改
    造手槍等罪，業經判決確定）。
三、乙○○、丙○○與劉醇金間分別有 3萬元及17萬元之債務糾
    紛，而丁○○曾介紹第三人向劉醇金借款，然該第三人並未
    依約按時還款，劉醇金乃要求丁○○處理該筆欠款，因劉醇
    金多次催討債務甚急，致丁○○心生不滿，並曾向乙○○口
    頭提議殺死劉醇金，此並為丙○○及甲○○所知悉，而乙○○則認為自己較年長卻因數萬元之債務遭年僅20多歲之劉醇
    金屢屢逼債而同感不滿，丙○○亦因劉醇金之催討債務而頗
    有怨懟，再甲○○與丁○○為當兵時認識之朋友，四人乃商
    議於與劉醇金洽談債務未果時，以繩子勒劉醇金脖子之方式
    殺害劉醇金，並伺機由丙○○下手實施，嗣於92 年10月2日
    上午某時，丁○○思及前日（ 即92年10月1日）劉醇金曾多
    次來電未接，故回電予劉醇金，雙方並決定見面商討解決債
    務事宜，隨即由丁○○駕駛不知情之其母蕭淑嬌所有之車牌
    號碼ＦＡ－3682號自小客車先搭載丙○○、甲○○二人至乙○○位於新竹縣湖口鄉波羅村波羅汶44號住處，並告知渠二
    人要在乙○○家談論債務相關事宜後，再由甲○○駕駛該車
    搭載丁○○至新竹縣湖口交流道，並留下丁○○於該處等候
    劉醇金，甲○○則駕車先行返回乙○○上揭住處，其後劉醇
    金駕駛車牌號碼2Ｐ－2511 號休旅車至新竹縣湖口交流道搭
    載丁○○，並由丁○○電話告知乙○○後，二人一同至乙○○住處，而於乙○○、丁○○、丙○○、甲○○與劉醇金均
    到場後，即在乙○○住處前大樹下飲酒並商討解決債務事宜
    ，然雙方因債務商談未果而起口角爭執，進而並互有肢體拉
    扯，致乙○○與丁○○極度憤怒而萌生前謀議之殺人犯意，
    而乙○○、丙○○及甲○○並均明知丁○○持有上開具有殺
    傷力之仿克拉克十七型半自動手槍製造之改造手槍1支及子
    彈1 顆，置於乙○○住處房間抽屜內，暨持槍射殺足以致人
    於死，竟均與丁○○共同基於殺人及持有具有殺傷力仿克拉
    克十七型半自動手槍製造之改造手槍與子彈之犯意聯絡，於
    該日12時許，因丙○○遲遲未動手以繩子勒劉醇金之脖子，
    遂由乙○○持其所有置放於住處房間牆角之紅色水管鉗1支
    ，朝坐在椅子上之劉醇金側腦方向，由上而下敲打當時坐在
    椅子上之劉醇金後腦多下，致劉醇金右前額有長3公分、左
    後頭部有長4.3公分、右後枕部上端有長5.3公分及右後枕部
    下端有長3公分等四處裂傷，劉醇金於遭受此毆擊後，即從
    椅子上滑下且臉部朝下倒臥於地上，此時丁○○、丙○○及
    甲○○均在場目睹乙○○已對劉醇金痛下殺手，惟均無表示
    任何反對意見，且於經過1至2分鐘時間後，四人擔心劉醇金
    尚未完全死亡，丁○○遂取出事先置放於乙○○房間抽屜內
    之上開改造手槍及子彈，朝劉醇金之頭部右後頂部射擊1槍
    ，子彈自劉醇金離右外耳道口上13公分，右外耳道口左側8
    公分，右外耳道口後側1公分處進入體內並穿透右頂骨，造
    成一處2.6×1.5公分的破孔進入顱腔內，子彈穿過大腦中線
    後，停落於大腦枕的左下部，未穿出離開顱腔，造成右頂部
    一處線性顱骨骨折，骨折線長為共15公分，暨大腦彈道性損
    傷及瀰漫性顱內出血，導致頭部大量出血休克死亡，其後乙○○、丁○○、丙○○與甲○○四人遂合力將劉醇金移置乙○○住處之鐵皮屋內空房間，而由乙○○自家中取出膠帶，
    並由丁○○用膠帶纏繞劉醇金之臉部，且綑綁劉醇金之手部
    及腳部，復由乙○○取出被單1條，四人合力以被單包裹劉
    醇金之屍體，並共同將劉醇金屍體放入黑色塑膠袋內後，再
    抬上劉醇金所有停放在乙○○住處門前大樹下之車牌號碼2
    Ｐ－2511號休旅車後行李箱內，不久，四人又擔心劉醇金之
    屍體為第三人發現，遂基於遺棄屍體之共同犯意聯絡，決定
    前往山區尋找棄屍地點，由甲○○駕駛劉醇金所有之休旅車
    搭載乙○○行駛在前，丁○○則駕駛車牌號碼ＦＡ－3682號
    自小客車搭載丙○○尾隨在後，迨至新竹縣新埔鎮北平里不
    詳山區後，丁○○與丙○○即於山上的路口處下車改搭乘休
    旅車，四人共同上山至新竹縣新埔鎮北平里1鄰附近山區協
    力將劉醇金屍體丟下山崖而遺棄屍體，棄屍完畢後，四人一
    起回到丁○○與丙○○於山上的路口停車處後，仍由甲○○
    駕駛劉醇金所有之休旅車搭載乙○○行駛在前，丁○○則駕
    駛車牌號碼ＦＡ－3682號自小客車搭載丙○○行駛在後下山
    ，共同至桃園縣內壢市大江購物中心將劉醇金所有之休旅車
    丟棄後，甲○○、乙○○、丙○○共同搭乘由丁○○駕駛車
    牌號碼ＦＡ－3682號自小客車返回乙○○住處，而乙○○則
    至省道南下約52.95公里處旁丟棄劉醇金所有之三星牌銀色
    行動電話，並在其住處附近墳墓山溝中丟棄劉醇金所有之休
    旅車鑰匙，嗣於同年月4日某時，乙○○、丁○○思及前開
    棄車地點不妥，二人乃至乙○○住處附近墳墓山溝中尋回劉
    醇金所有之休旅車鑰匙，並由丁○○駕駛不知情之曾淑玲所
    有之車牌號碼570一1ＦＳ號自小客車搭載乙○○及丙○○至
    大江購物中心尋回劉醇金所有之休旅車，復由乙○○駕駛該
    休旅車搭載丁○○至桃園縣林口長庚醫院停車場將該休旅車
    丟棄，而丙○○則駕駛車牌號碼570一1ＦＳ號自小客車跟隨
    在後，棄車完畢後三人共同搭乘車牌號碼570一1ＦＳ號自小
    客車返回乙○○住處，乙○○再將劉醇金所有之休旅車鑰匙
    丟棄於國道42公里南下車道附近。
四、嗣於92年10月3日1時30分許，劉醇金之妻陳亞屏向新竹縣警
    察局竹北分局新工派出所報案協尋，迄於同年月11日經新竹
    縣警察局竹北分局警員持拘票拘提乙○○、丁○○、丙○○
    及甲○○四人到案，並於同日帶同乙○○至新竹縣新埔鎮北
    斗里山區某草叢處尋獲劉醇金之屍體，嗣經警於同年月15日
    在新竹縣湖口鄉東興村長威新城99號 3樓住處水塔後方起獲
    殺害劉醇金之上開改造手槍 1支，並至國道一號南下42公里
    處車道水溝內起出劉醇金所有之休旅車鑰匙 1把，再經警於
    同年月16日在省道臺一線南下 52.95公里道路旁草叢內起出
    劉醇金所有之三星牌銀色行動電話一具，始悉上情（乙○○
    另無故持有改造手槍及殺害劉醇金後另行竊取劉醇金所有之
    現款5百元及行動電話機具部分，業經判決確定）。
五、案經劉醇金之妻陳亞屏、之父戊○○訴由新竹縣警察局竹北
    分局報告臺灣新竹地方法院檢察署檢察官偵查起訴。
    理  由
壹、證據能力之說明：
一、關於證人（含共同被告）於審判外陳述之證據能力：
（一）按被告以外之人於審判外之言詞或書面陳述，除法律有規
      定者外，不得作為證據。被告以外之人於偵查中向檢察官
      所為之陳述，除顯有不可信之情況者外，得為證據。被告
      以外之人於檢察事務官、司法警察官或司法警察調查中所
      為之之陳述，與審判中不符時，其先前之陳述具有較可信
      之特別情況，且為證明犯罪事實之存否所必要者，得為證
      據。被告以外之人於審判外之陳述，雖不符前4條之規定
      ，而經當事人於審判程序同意作為證據，法院審酌該言詞
      陳述或書面陳述作成時之情況，認為適當者，亦得為證據
      。當事人、代理人或辯護人於法院調查證據時，知有第15
      9條第1項不得為證據之情形，而未於言詞辯論終結前聲明
      異議者，視為有前項之同意。刑事訴訟法第159條第1項、
      第159條之1第2項、第159條之2、第159條之5分別定有明
      文。
（二）上訴人即被告乙○○、丁○○暨渠等選任辯護人於本院審
      理時，對於證人陳亞屏、劉醇文所供述之證據能力表示無
      意見而同意作為證據（見本院95年10月2日準備程序筆錄
      ），而本院審酌證人陳亞屏、劉醇文於警詢、偵查中所為
      之供述，並無顯不可信之情況，亦無其他不適當之情形，
      故證人陳亞屏、劉醇文於警詢、偵查中所為之供述，依法
      有證據能力。
（三）被告乙○○、丁○○暨渠等選任辯護人，除被告丁○○之
      選任辯護人雖主張同案共犯乙○○、丙○○、甲○○之警
      詢陳述無證據能力外，對其餘同案共犯於審判外陳述之證
      據能力，均未於本案言詞辯論終結前聲明異議，視為同意
      作為證據，依法亦有證據能力。
（四）被告丁○○之選任辯護人雖主張同案共犯乙○○、丙○○
      、甲○○之警詢陳述無證據能力，然本院審酌同案共犯乙○○、丙○○、甲○○之警詢陳述，雖與審判中之陳述有
      所不符，但渠等所述大致相符，且有內政部警政署刑事警
      察局92年10月31日刑醫字第0920199365號鑑驗書等多項非
      供述證據在卷可稽，足認同案共犯乙○○、丙○○、甲○○之警詢陳述具有較可信之特別情況，且為證明犯罪事實
      之存否所必要者，依法自有證據能力。
二、關於共同被告到庭接受詰問之部分（此即為最高法院發回意
    旨第二點所指摘之事項）：
（一）按憲法第16條保障人民之訴訟權，就刑事被告而言，包含
      其在訴訟上應享有充分之防禦權。刑事被告詰問證人之權
      利，即屬該等權利之一，且屬憲法第8條第一項規定「非
      由法院依法定程序不得審問處罰」之正當法律程序所保障
      之權利。為確保被告對證人之詰問權，證人於審判中，應
      依法定程序，到場具結陳述，並接受被告之詰問，其陳述
      始得作為認定被告犯罪事實之判斷依據。刑事審判上之共
      同被告，係為訴訟經濟等原因，由檢察官或自訴人合併或
      追加起訴，或由法院合併審判所形成，其間各別被告及犯
      罪事實仍獨立存在。故共同被告對其他共同被告之案件而
      言，為被告以外之第三人，本質上屬於證人，自不能因案
      件合併關係而影響其他共同被告原享有之上開憲法上權利
      （司法院大法官釋字第582號解釋意旨參照）。
（二）次按，「如法官於審判外或檢察官於偵查中訊問被告以外
      之人之程序，未予被告或其辯護人行使反對詰問權之機會
      ，除非該陳述人因死亡、或身心障礙致記憶喪失或無法陳
      述、或滯留國外或所在不明而無法傳喚或傳喚不到、或到
      庭後無正當理由拒絕陳述外，均應傳喚該陳述人到庭使被
      告或其辯護人有行使反對詰問權之機會，否則該審判外向
      法官所為陳述及偵查中向檢察官所為陳述，均不容許作為
      證據，以保障被告之反對詰問權，並符憲法第8條第1項及
      第16條之規定意旨。」（最高法院94年度台上字第3728號
      判決意旨參照）。
（三）經查，被告乙○○、丁○○及同案共犯丙○○、甲○○四
      人已分別於原審93年4月1日審判期日及本院96年1月10審
      判期日，分別依證人身分具結而就案發經過為陳述，並接
      受詰問，且於本院審理時，就四人是否預謀殺被害人乙節
      被告丁○○之選任辯護人業已詰問被告乙○○（見本院96
      年1月10審判期日筆錄），是依上開最高法院判決意旨，
      被告乙○○、丁○○及同案共犯丙○○、甲○○等人既於
      審判中以證人身分到庭接受詰問，渠等之供述依法自有證
      據能力。
貳、實體方面：
一、訊據被告乙○○供承有於上揭時地與被害人劉醇金商議解決
    債務未果而發生爭執時，持水管鉗敲打被害人劉純金頭部，
    被害人劉醇金因而臉朝下倒地，嗣被告丁○○持槍朝被害人
    劉醇金頭部後面射擊1槍，被害人劉醇金因而受有上述傷害
    死亡等事實；而被告丁○○供承有於上揭時地因與被害人劉
    醇金商議解決債務未果而發生爭執時，被告乙○○即持水管
    鉗敲打被害人劉純金頭部，被害人劉醇金因而臉朝下倒地，
    其見被害人劉醇金倒地後，旋即持原置於被告乙○○住處房
    間抽屜內之上開改造手槍及子彈朝被害人劉醇金頭部後面射
    擊1槍，被害人劉醇金因而受有上述傷害死亡等事實，惟被
    告乙○○及丁○○均矢口否認有預謀殺人，被告乙○○辯稱
    ：我們沒有事先謀議，伊當天並不知道丁○○會帶劉醇金到
    伊家，伊本來在睡覺，是丙○○及甲○○到伊家時伊才起來
    ，後來跟劉醇金談債務問題談得很不高興，大家起了口角，
    伊才打他，但劉醇金也打伊，伊沒有想殺他，用水管鉗敲他
    的時候，伊只是覺得他講話很過份，但是還沒有想要置他於
    死的地步，伊只有敲1下，他是被丁○○開槍殺死的，伊的
    債務只有3萬元，並沒有必要殺他，又伊不知道丁○○有將
    槍彈放在伊房間抽屜裡云云；被告丁○○則辯稱：我們並沒
    有事先謀議要殺劉醇金，因伊介紹他人向劉醇金借100多萬
    元沒還，案發前一天劉醇金打電話給伊，伊沒接到，第二天
    伊開車載丙○○及甲○○到中壢時看到就回電，而約在乙○○家商談債務問題，因乙○○及丙○○也都有欠劉醇金債務
    才一起談，而甲○○是因原在伊車上就一起去，在商談債務
    時，乙○○與劉醇金就還款條件談不合發生口角，2人互毆
    ，伊去勸架還被劉醇金打，乙○○氣憤之下就拿水管鉗打劉
    醇金頭，劉醇金倒地趴在地上，伊以為劉醇金已經死亡，才
    去乙○○房間拿之前寄放的手槍朝劉醇金右後頭頂開1槍，
    後來乙○○拿繩子出來要綑綁劉醇金以便棄屍，但因繩子太
    短，才拿膠帶綁云云。
二、經查：
（一）新竹縣警察局竹北分局新工派出所於92年10月3日1時30分
      許，接獲告訴人即被害人劉醇金之妻陳亞屏報案協尋後，
      經新竹縣警察局竹北分局警員循線於92年10月11日持拘票
      拘提被告乙○○到案，並於同日13時55分許由被告乙○○
      帶同警員至新竹縣新埔鎮北斗里山區某草叢處，發現以黑
      色塑膠袋包裹之屍體，而經內政部警政署刑事警察局作Ｄ
      ＮＡ型別鑑定結果，認：「保特瓶口斑跡與死者劉醇金Ｄ
      ＮＡ－ＳＴＲ型別相同，該型別在臺灣地區中國人分布機
      率預估為5.0ｘ」之事實，有該局92年10月31日刑醫字第
      0920199365號鑑驗書乙份附卷可憑（見92年度偵字第5069
      號卷（二）第52頁），且告訴人陳亞屏及被害人劉醇金之
      弟劉醇文亦均指認該屍體確係劉醇金無訛（見92年度相字
      第513號卷第40頁及第41頁），並經檢察官督同檢驗員到
      場相驗及囑託國立臺灣大學附設醫院吳木榮醫師解剖鑑定
      確認無訛，有相驗筆錄、勘驗筆錄、相驗屍體證明書及驗
      斷書各乙件附卷可參（見同上相驗卷第39頁、第43頁、第
      44頁及第51頁），復有現場照片多幀在卷足佐（見同上卷
      第35頁至第38頁、同上偵查卷（一）第35頁至第39頁、第
      49頁至第54頁、偵查卷（二）第26頁至第28頁、第59頁）
      。
（二）國立臺灣大學附設醫院吳木榮醫師解剖鑑定死因之結果，
      認為被害人劉醇金身體的主要傷害在頭部，共有四處裂傷
      和一處槍傷：「（一）右後頂部穿透性槍傷：在死者的頭
      部右後頂部，離右外耳道口上13公分，右外耳道口左側8
      公分，右外耳道口後側1公分處，有一處入口槍傷（entr
      anceg unshotwound），傷口大小為1.1×1.1公分。傷口
      邊緣有輕微、不規則的鋸齒狀的圓形邊緣性擦傷（marg
      inalab rasion），傷口無黑色火藥殘跡（gunpowderre
      sidue）或火藥紋圖（gunpowdertattooing）。此入口槍
      傷穿透右頂骨，造成一處2.6×1.5公分的破孔進入顱腔內
      ，子彈穿過大腦中線後，停落於大腦枕的左下部，未穿出
      離開顱腔，此槍傷造成右頂部一處線性顱骨骨折，骨折線
      長為共15公分，造成大腦彈道性損傷及瀰漫性顱內出血，
      此槍傷路徑的方向為由上往下，由右向左，由前向後，為
      致命傷，可導致頭部大量出血，休克死亡。（二）頭部四
      處裂傷：１. 右前額有一處裂傷，長3公分。２. 左後頭
      部有一處裂傷，長4.3公分。３. 右後枕部上端有一處裂
      傷，長5.3公分。４. 右後枕部下端有一處裂傷，長3公分
      。以上四處均為生前傷，僅傷及頭皮，未傷及顱骨，為皮
      肉傷。死者的死亡原因為頭部遭人以手槍槍殺，造成顱腦
      部創傷後死亡，死者頭部生前亦遭受鈍力性傷害，死亡時
      間應在10月2日左右」等情，有臺灣新竹地方法院檢察署
      93年3月27日解剖報告書乙份附卷可考（見原審卷第188頁
      至第198頁），足徵被害人劉醇金係因頭部遭人以手槍槍
      殺，造成顱腦部創傷後死亡，且其頭部生前亦遭受鈍力性
      傷害，死亡時間應在（92年）10月2日左右之事實；且經
      警扣案之改造手槍一支，經送內政部警政署刑事警察局鑑
      驗結果，認該槍係由仿ＧＬＯＣＫ廠十七型半自動手槍製
      造之玩具手槍換裝土造金屬槍管而成之改造手槍，機械性
      能良好，可擊發適用子彈，認具殺傷力等情，有該局93年
      1月13日內政部警政署刑事警察局刑鑑字第0920201067號
      槍彈鑑定書乙份附卷可稽（見偵查卷（二）第103頁至第1
      10頁）。至被告乙○○於本院更一審審理時雖辯稱伊持水
      管鉗只有打劉醇金頭部一下而已云云，然依上揭解剖報告
      書所載，被害人醇金頭部共有四處裂傷，若被告乙○○僅
      有敲打一下，何以竟於被害人劉醇金頭部右前額、左後頭
      及右後枕上端、下端各造成裂傷，是被告乙○○就此所辯
      ，應非事實，自無足採。
（三）
    1.被告乙○○於警詢中供稱：劉醇金與丁○○有債務糾紛，
      是丁○○提議要殺死劉醇金的，伊持鐵棒先敲打劉醇金的
      頭部，而丁○○則持改造手槍射擊頭部致死，我們有事先
      預謀要將劉醇金殺死，並事先選定棄屍地點，伊所持的鐵
      棒是在伊家空地所擺放的，而改造槍枝則是由丁○○帶來
      的，是丁○○打電話給劉醇金說要還錢給他騙他出來的，
      並約在交流道見面，而丁○○坐上劉醇金之自小客車上，
      兩人一同到伊住處，我們四人一起殺死劉醇金，四人一起
      載運屍體丟棄等語（見偵查卷（一）第12頁至第13頁）。
      至被告乙○○雖曾辯稱伊被警逮捕後遭劉醇金之黨羽痛毆
      全身是傷，在警局復聞其餘被告將責任推給伊，一時急怒
      攻心，所述與事實尚有距離云云，惟經本院上訴審函詢臺
      灣新竹看守所並檢送被告乙○○之羈押入所之身體檢查紀
      錄表所載，被告乙○○身體固受有傷害（見本院上訴卷第
      183頁至第184頁），然該傷既係死者之黨羽所為，並非警
      刑求所致，且被告丁○○、甲○○及丙○○所述被告乙○○以水管鉗敲打被害人劉醇金頭部之情核與被告乙○○所
      述相符，被告乙○○上揭警詢時所為之供述係出於自由意
      志而為，自應具有證據能力，被告乙○○就此所辯，自無
      足取。
    2.被告乙○○於偵查時供稱：因為劉醇金是放高利貸的，伊
      向劉醇金借3萬元，劉醇金就常常找伊要錢，10月2日早上
      10點多劉醇金開著自己的車到伊那裡，劉醇金到伊家前，
      丁○○已先開著車載著丙○○、甲○○到伊家，劉醇金是
      要來談債務解決的事情，因為伊與丙○○、丁○○都有向
      劉醇金借錢，劉醇金到伊家時，我們四人在伊家後談如何
      解決債務的事情，談得不高興，丁○○說劉醇金逼他逼得
      太急了想把劉醇金弄死，丁○○找伊及丙○○、甲○○一
      同把劉醇金幹掉，當時計畫是由丙○○用繩子把劉醇金勒
      斃，但是丙○○一直沒有行動，在洽談過程丁○○就跟伊
      說這個機會不可錯過，要伊先動手，於是在洽談過程中，
      伊從住家的後院工作室拿了一支約30公分的類似扳手的鐵
      器，敲劉醇金的頭，劉醇金昏倒在地，丁○○就拿一把槍
      從劉醇金的頭部開一槍，……劉醇金被開槍流血後，就由
      丁○○、丙○○、甲○○架他到伊家後院鐵皮蓋的房子，
      由丁○○用塑膠膠布從眼睛的方向頭部纏繞、矇住等語（
      見偵查卷（一）第97頁至第98頁）。於檢察官聲請羈押在
      原審法院訊問時供稱：劉醇金是放高利貸的，伊在去年（
      91年）12月份向他借過錢，利息1個月9千，本金3萬元，
      本金還沒有還，利息伊2個月沒有付，丁○○是擔保他朋
      友向劉醇金借100多萬元，丙○○也有向死者借17萬元，
      甲○○則沒有向死者借錢，伊有於今年10月2日在伊住處
      旁的空地殺害劉醇金，是丁○○提議殺他，在前一天晚上
      伊去他家喝酒提及這個問題，他說劉逼錢逼得快瘋，要把
      他做掉，當時有丙○○及伊不認識的人在場，沒有詳細計
      畫要如何分工，10月2日當天是丁○○先載甲○○到伊家
      ，那時劉醇金還未來，他們是10點多到伊家，後來丁○○
      又去載劉醇金來，來時是11點多，劉醇金當天是開車牌號
      碼2Ｐ—2511號休旅車來，丁○○他開銀色小轎車來，大
      家到伊家旁空地談債務問題，談時五人都在場，談到不高
      興，幾乎有跟他借錢的人都不高興，丁○○提示叫丙○○
      用繩子把他勒死，丙○○在猶豫，繩子已經在他口袋，但
      他沒有行動，丁○○把伊叫到旁邊去說今天一定要行動，
      不然以後沒有機會，伊也欠黃很多錢，他催伊，伊就從地
      上拿一支鐵製的扳手或鐵棒大約長30公分敲劉醇金的頭，
      他昏倒時，丁○○就拿出一支槍，看起來像是克拉克手槍
      向劉醇金頭部開一槍，槍是丁○○帶去放在抽屜裡，我們
      大家在談時，伊到房間裡有看到抽屜多一把槍，那天伊也
      有一枝槍放在那裡面，是小九二的槍，後來丁○○又將他
      的槍拿出來放入他包包裡，伊記不清楚他是直接拿槍出來
      開槍或是從包包裡拿出來開槍等語（見原審92年度聲羈字
      第149號卷第18頁至第22頁），嗣於原審法院審理時供稱
      ：伊去上洗手間的時候有看到伊房間抽屜裡面有槍，伊知
      道該把槍是丁○○所有等語（見原審卷（二）第230頁）
      。
    3.被告丁○○於警詢時供稱：該槍一直放在乙○○家中，當
      時乙○○罵我們三人「還站在那幹什麼？還不趕快把事情
      解決」，伊遲疑了一下才去拿槍射擊劉醇金，因為當時乙○○持水管鉗朝劉醇金之後腦杓打下去，劉醇金即趴倒在
      地，伊看到此情形愣了一下子，伊就朝劉醇金頭部射擊一
      發，開槍後該槍就散了，伊與被害人劉醇金並無金錢債務
      之糾紛，只有介紹客戶給劉醇金，當對方債務人跑掉不見
      時，劉醇金即強逼伊簽下本票，劉醇金要伊對介紹給他之
      客戶債務負責，因此被劉醇金強逼簽下一張100萬元的本
      票、兩張新臺幣6萬之本票共12萬，總計簽下本票金額120
      萬，伊為了此事不得不向父親、女朋友及安泰銀行各借20
      萬，共60萬元，並向其他銀行辦理現金卡借錢，金額大約
      3、40萬元，就是為了劉醇金逼伊要負責償還之債務，因
      為劉醇金一直強逼伊，伊已經無法負擔，每個月要付將近
      8萬元之金額，因為伊真的無法負擔，所以案發當天，乙○○把劉醇金打倒後，乙○○又大叫：「你們在幹什麼？
      」等語後，伊一時心中對劉醇金之怨恨就爆發出來，才會
      拿槍射擊劉醇金等語（見偵查卷（二）第3頁、第5頁），
    4.被告丁○○於偵查時供稱：因為是乙○○與丙○○有向劉
      醇金借錢，他們有債務糾紛，……10月2日早上伊開車載
      著丙○○先去找甲○○，再去乙○○家，我們三人到乙○○家後，伊又與甲○○開車出去，甲○○在交流道讓伊下
      車，伊再搭劉醇金的車去乙○○的家，後來到乙○○家之
      後，丙○○、乙○○都在乙○○家的貨櫃屋，後來甲○○
      也回來了，我們四人就與劉醇金談債務的問題，在洽談過
      程我們有喝酒，而乙○○就拿起一支約30公分的類似扳手
      的鐵器，敲劉醇金的頭，劉醇金就昏倒在地，伊就從乙○○家裡拿出一把槍，從劉醇金倒地的頭部開一槍，伊又將
      槍擺回乙○○家的抽屜內，當時抽屜內還有一把點九二的
      手槍，伊開完槍後，槍枝的零件有掉落，之後我們四人都
      有把劉醇金拉到旁邊，乙○○叫伊用塑膠膠布從眼睛的方
      向頭部纏繞、矇住等語（見偵查卷（一）第106頁），而
      於檢察官聲請羈押在原審法院訊問時供稱：伊跟甲○○、
      丙○○、乙○○及劉醇金都是朋友，丙○○跟乙○○都有
      欠劉醇金錢，劉醇金本身是放高利貸，伊本身跟劉醇金並
      沒有債務關係，丙○○欠劉10多萬，乙○○欠劉5萬元，
      ……我們當天是有想置劉醇金於死地的念頭，等到乙○○
      動手後，大家才開始行動等語（見同上聲羈卷第40頁、第
      43頁），嗣於原審法院審理時供稱：劉醇金倒地1、2分鍾
      沒有動，伊就開槍，伊沒有探過他的鼻息，心理的想法一
      半是想要確認他死亡，一半是乙○○要伊動手等語（見原
      審卷（二）第312頁），復於本院更一審準備程序及審理
      時供稱：該槍彈是伊2、3個月前就寄放在乙○○家，因乙○○家比較少人出入，較安全，寄放槍的事伊有跟乙○○
      提過等語（見本院更（一）卷94年7月28日、10月13日、
      12 月22日準備程序筆錄及95年1月13日審判程序筆錄）。
    5.被告丙○○於偵查時供稱：92年10月2日有到乙○○的住
      處，當天是由丁○○開車先載伊到甲○○家，再去乙○○
      家，早上約11點多到乙○○的家，丁○○說去乙○○家裡
      要與劉醇金談債務問題，並有跟伊說要用繩子勒斃劉醇金
      ，但伊不敢，所以由乙○○用鐵器敲他頭部等語（見同上
      偵查卷（一）卷第103頁），而於檢察官聲請羈押在原審
      法院訊問時供稱：劉醇金逼伊債務逼的很兇，92年10月2
      日有去丁○○載伊去乙○○家就離開，伊有問乙○○何事
      ，乙○○說等丁○○來再說，在一、二星期前在丁○○家
      ，伊及乙○○都在場，丁○○提議殺劉醇金，伊當時不答
      應，伊說伊欠劉10幾萬而已，沒有必要這樣，因為有一個
      案外人黃文斌欠劉醇金錢丁○○是擔保人，而黃文斌已經
      跑路，劉醇金說債務由丁○○處理，所以丁○○說做掉劉
      醇金，當時沒有討論如何分工，但是乙○○尚未敲劉醇金
      前，他有叫伊拿繩子勒劉醇金，伊說不敢，他就直接敲劉
      醇金的頭部等語（見聲羈卷第28頁、第31頁至第32頁）。
      嗣於原審法院審理時供稱：之前開始計劃要把劉醇金殺害
      時，丁○○有要伊用繩子勒死他，而當天一開始是要商談
      債務，起口角之後也沒有馬上動手，然後要伊用繩子勒他
      ，但是伊拒絕，乙○○就以水管鉗敲他，丁○○之前確實
      有提過把槍放在乙○○家裡，案發之前就已經放了等語（
      見原審卷（二）第317頁）。
    6.被告甲○○於警詢時供稱：據伊所知是丁○○提議要殺死
      劉醇金，伊是聽丁○○說的，因為伊和丁○○經常聯絡，
      應該是為了債務問題，伊幫忙丁○○殺害劉醇金並棄屍是
      因為伊和丁○○是當兵時的朋友等語（見偵查卷（一）第
      25頁），於偵查時供稱：92年10月2日丁○○開車載伊及
      丙○○到乙○○的住處，約早上10點多到乙○○家，丁○○先載丙○○來伊家說要去乙○○家裡要與劉醇金談債務
      問題，伊知道有計劃要殺害劉醇金等語（見偵查卷（一）
      第99頁、第101頁），而於檢察官聲請羈押在原審法院訊
      問時供稱：10月2日丁○○到伊家載伊去乙○○家，丙○○已在車上，我們10點左右到乙○○家，劉醇金那時未到
      ，丁○○找伊去之前有跟伊說要去乙○○家談他們債務的
      事情，據伊所知是丁○○提議殺死劉醇金，伊跟他比較熟
      ，有聽過他說要做掉劉醇金等語（見聲羈卷第23頁、第24
      頁）。
（四）關於被告乙○○、丁○○及同案共犯丙○○、甲○○四人
      有無先行謀議殺害劉醇金，又於何時謀議，係案發當日前
      ，抑或案發當日，渠等四人之上開供述雖有不一，甚且渠
      等四人於本院前審及本院審理時均翻異前詞否認有謀議之
      舉，本院認渠等四人應係案發當日前即謀議殺害被害人之
      說明（此即為最高法院發回意旨第一點所指摘之事項）：
    1.按被告或證人於警詢、偵查中所為之陳述，與審判中不符
      者，應就前後陳述時之各種外部情況進行比較，以資決定
      何者具有外部情況可信性。若陳述係在特別可信之情況下
      所為，則虛偽陳述之危險性即不高，雖係審判外陳述，或
      未經被告反對詰問，仍得承認其有證據能力與證明力。
    2.而上開所稱「外部情況」之認定，其情形大致如下：
      (1)時間之間隔：陳述人先前陳述是在記憶猶新的情況下直
        接作成，一般與事實較相近，事後即可能因記憶減弱或
        變化，致有不清晰或陳述不符之現象發生。
      (2)有意識的迴避：由於先前陳述時被告未在場，是陳述人
        直接面對詢問警員所為陳述較為坦然；事後可能因陳述
        人對被告有所顧忌或同情，因而在被告面前較不願陳述
        不利被告之事實。
      (3)受外力干擾：陳述人單獨面對檢察事務官或司法警察（
        官）所為之陳述，程度上較少會受到強暴、脅迫、詐欺
        、利誘或收買等外力之影響，其陳述較趨於真實。若被
        告在庭或有其他成員參與旁聽時，陳述人可能會本能的
        作出迴避對被告不利之證述，或因不想生事乃虛構事實
        而為陳述。
      (4)事後串謀：被告對警方陳述犯罪事實，或證人對警察描
        述所目睹情形，因較無時間或動機去編造事實，客觀上
        亦較難認有勾串情事，其陳述具有較可信性。但事後因
        特殊關係，雙方可能因串謀而統一口徑；或事後情況變
        化，兩者從原先敵對關係變成現在友好關係等情形，其
        陳述即易偏離事實而較不可信。
    3.依上揭（三）被告乙○○、丁○○、丙○○及甲○○四人
      之供述，足認被告乙○○、丁○○及丙○○因與被害人劉
      醇金間涉有債務糾葛，渠等並不滿被害人劉醇金一再逼債
      ，因而心生怨懟，而由被告丁○○提議以繩子勒住被害人
      劉醇金脖子方式予以殺害，並推由被告丙○○下手實施，
      而被告丁○○並邀同知情之被告甲○○參與本案，且查被
      告乙○○、丁○○、丙○○三人分別與被害人劉醇金間各
      有不同金額及互無牽扯之債務糾葛，衡情本應各別與被害
      人劉醇金商議如何解決，又豈有如此湊巧地於當日一同前
      往上述被告乙○○住處與被害人劉醇金洽商彼等各不相同
      之債務糾葛，並由被告丁○○駕車先行搭載被告丙○○及
      甲○○二人至被告乙○○住處，再由被告甲○○駕車搭載
      被告丁○○前往與被害人劉醇金約定之新竹縣湖口交流道
      ，由被告丁○○將被害人劉醇金帶至被告乙○○住處，此
      若非如被告乙○○、丁○○、丙○○及甲○○上揭所述事
      前即謀議於與被害人劉醇金見面商討解決債務未果後如何
      殺害被害人劉醇金之情，又何以如此，此被告乙○○於原
      審法院審理時亦供承：平時伊的債務都是劉醇金打電話要
      ，日期到了，他就會打電話給伊，伊就送錢給他，他沒有
      來過伊家等語（見原審卷（一）第304頁至第305頁），足
      認渠等應係案發當日前即謀議殺害被害人，並非案發當日
      始謀議殺害被害人。
    4.至同案共犯甲○○雖於本院審理時證稱：當日係丁○○請
      伊前往中壢幫忙搬冷氣機云云，惟查被告丁○○及甲○○
      二人當日若係約定要前往桃園中壢搬運冷氣機，何以未逕
      即前往中壢，反竟由被告丁○○打電話予被害人劉醇金相
      約前往被告乙○○住處商討債務相關事宜，並適時被告乙○○在家，而與被害人劉醇金同涉有債務糾紛之同案共犯
      丙○○並亦搭乘被告丁○○之車輛前來，而依同案共犯丙○○所述並無提及當日要前往中壢搬運冷氣機之情，且同
      案共犯甲○○若僅係單純應被告丁○○之邀欲前往中壢前
      往搬運冷氣機，何以於被告丁○○與被害人劉醇金商議債
      務問題及被害人劉醇金遭殺害時，均始終在場，而未先行
      離去，嗣並參與遺棄屍體犯行，是同案共犯甲○○所述當
      日係應丁○○之邀要前往中壢搬運冷氣機云云，殊非事實
      。
    5.綜上，被告乙○○、丁○○與同案共犯丙○○及甲○○四
      人於上揭時地與被害人劉醇金相約在被告乙○○住處，顯
      非一時之偶然，渠等四人顯於事前即謀議於與被害人劉醇
      金商議債務問題未果時，如何伺機予以殺害之情，並由被
      告丙○○預備繩子以便下手實施，是被告乙○○、丁○○
      與同案共犯丙○○及甲○○四人嗣後翻異前詞改稱渠等並
      無共同事前謀議於與被害人劉醇金商議債務問題未果時，
      要伺機殺害被害人劉醇金云云，均要屬事後推諉卸責之詞
      ，殊無足取。
（五）至被告丁○○持以槍擊被害人劉醇金所用之上揭槍彈係被
      告丁○○原放置於被告乙○○住處之抽屜，被告丁○○於
      見被害人劉醇金遭被告乙○○拿水管鉗敲打頭部倒地時，
      即前往取出該槍彈持以朝被害人劉醇金後腦射擊1槍等情
      ，此據被告丁○○供明在卷，已如前述，而被告丁○○並
      另供述伊之前將該槍彈寄放在乙○○房間抽屜內時，乙○○是知情的等語，被告乙○○於原審法院訊問羈押時及審
      理時亦均供稱伊知道住處房間抽屜內之槍彈係丁○○所寄
      放的等語，且查具有殺傷力之槍彈，政府查緝甚嚴，處罰
      甚重，衡情被告丁○○當無未經被告乙○○同意即任意置
      放上揭槍彈於被告乙○○住處房間之抽屜內之理，又被告
      丙○○亦供稱丁○○確實有於事前將上揭槍彈放在乙○○
      家中等語，而同案共犯甲○○供稱：殺害劉醇金的槍是丁○○的等語，足見被告乙○○、丙○○及甲○○均明知被
      告丁○○持有具有殺傷力之上揭槍彈，而查本件被告乙○○、丁○○、丙○○及甲○○四人原係謀議由被告丙○○
      以繩子勒住被害人劉醇金脖子予以殺害，惟於被告乙○○
      、丁○○與被害人劉醇金商討債務問題未果而發生爭執時
      ，同案共犯丙○○遲遲不敢下手，被告乙○○因而持水管
      鉗敲擊被害人劉醇金頭部多下，致被害人劉醇金受痛擊倒
      地時，被告乙○○並即喊稱「你們還在幹什麼? 還不趕快
      把事情解決」等語，惟同案共犯丙○○猶未取出繩子，被
      告丁○○因而取出原放置於被告乙○○住處房間抽屜之上
      揭之槍彈，朝倒臥在地之被害人劉醇金後腦部射擊1槍，
      致被害人劉醇金因受上述傷害死亡，此殺害被害人劉醇金
      之方式雖與渠等原先謀議之以繩子行兇之方式不同，然查
      渠等既係事先即謀議欲置被害人劉醇金於死，縱事後殺害
      被害人劉醇金之方式有所不同，然此置被害人劉醇金於死
      之方式並不違背渠等原先即謀議要殺害被害人劉醇金之本
      意，至同案共犯丙○○及甲○○固未下手實施殺害被害人
      劉醇金之行為，然渠二人既事前即與被告乙○○及丁○○
      共同謀議如何殺害被害人劉醇金，並始終在場，且於被害
      人劉醇金遭殺害後並參與遺棄屍體犯行（詳如後述），而
      同案共犯丙○○亦未積極阻止本件結果之發生，亦無中止
      未遂之可言，而查以具有殺傷力之槍彈朝人之身體後腦射
      擊足以發生死亡之結果，當為渠等四人所得預見，被告丁○○於被害人劉醇金因頭部遭被告乙○○痛擊倒臥於地上
      不動，顯無任何反抗能力時，並於被告乙○○喊稱「你們
      還在幹什麼? 還不趕快把事情解決」等語，被告丁○○旋
      即取出上揭槍彈朝被害人劉醇金之人體致命之頭部右後頂
      位置射擊一槍，顯有置被害人劉醇金於死之犯意至為灼然
      ，是被告丁○○及乙○○所辯並無殺害劉醇金之犯意云云
      ，均要屬推諉刑責之詞，殊無足採。
（六）至被告丁○○雖辯稱因為看到劉醇金頭上有白色的汁液噴
      出來，主觀上認為劉醇金已死亡，所以才開槍射擊云云，
      惟被告丁○○於原審法院審理時亦供承：劉醇金倒地一、
      兩分鍾沒有動，伊就開槍，伊沒有探過他的鼻息，心理的
      想法一半是想要確認他死亡，一半是乙○○要伊動手等語
      （見原審卷（二）第312頁），且參以上揭國立臺灣大學
      附設醫院吳木榮醫師解剖鑑定死因之結果，認被害人劉醇
      金身體的主要傷害在頭部，共有四處裂傷和一處槍傷，而
      該四處裂傷均為生前傷，僅傷及頭皮，未傷及顱骨，為皮
      肉傷，死者頭部生前遭受鈍力性傷害等情，被害人劉醇金
      並係因槍傷而死亡，是被告丁○○所辯看見被害人劉醇金
      頭部有白色汁液噴出來，而以為被害人劉醇金已死亡等語
      ，顯非事實，自無足採。
（七）另被告丁○○辯稱其案發當時已因酒醉而陷於精神耗弱云
      云，惟查，被告丁○○係於被害人劉醇金因頭部遭被告乙○○痛擊倒臥於地上不動，顯無任何反抗能力時，並於被
      告乙○○喊稱「你們還在幹什麼? 還不趕快把事情解決」
      等語後，被告丁○○旋即取出槍彈朝被害人劉醇金之人體
      致命之頭部右後頂位置射擊一槍等情，業如前述，被告丁○○亦自承其開槍心理的想法一半是想要確認他死亡，一
      半是乙○○要伊動手，況被告丁○○於被害人劉醇金遭殺
      害後並參與遺棄屍體犯行（詳如後述），故被告丁○○案
      發當時雖有飲酒，然揆其行止實難認被告丁○○已因酒醉
      而達精神耗弱之程度，附此敘明（此即為最高法院發回意
      旨第四點所指摘之事項）。
（八）綜上所述，被告乙○○、丁○○上揭所辯各節，要屬推諉
      卸責之詞，自不足採，本件事證明確，被告乙○○、丁○○與同案共犯丙○○、甲○○四人共同殺人之犯行，堪予
      認定。
三、被告乙○○、丁○○與同案共犯丙○○、甲○○四人於被害
    人劉醇金遭槍擊死亡後，合力將被害人劉醇金移置被告乙○○住處之鐵皮屋內空房間，並以被告乙○○提供之膠帶纏繞
    臉部及綑綁手腳，並以被單包裹後放入黑色塑膠袋內，抬上
    被害人劉醇金所有之車牌號碼2Ｐ－2511號休旅車後行李箱
    內，並為免被害人劉醇金之屍體遭人發現而共同決意前往山
    區尋找棄屍地點，而由被告甲○○駕駛被害人劉醇金所有之
    休旅車搭載被告乙○○行駛在前，被告丁○○則駕駛車牌號
    碼ＦＡ－3682號自小客車搭載同案共犯丙○○尾隨在後，駕
    至新竹縣新埔鎮北平里不詳山區後，被告丁○○及丙○○即
    於山上的路口處下車改搭乘休旅車，四人共同上山至新竹縣
    新埔鎮北平里1鄰附近山區協力將被害人劉醇金屍體丟下山
    崖而遺棄屍體後，並將被害人劉醇金所有之休旅車及汽車鑰
    匙如何丟棄等事實，業據被告乙○○、丁○○及同案共犯丙○○及甲○○四人供承在卷，經核渠等所供如何遺棄被害人
    劉醇金屍體之情節係相符合，且被害人劉醇金之屍體並係於
    92 年10月11日經新竹縣警察局竹北分局警員持拘票拘提被
    告乙○○到案，並於同日被告乙○○帶同警員至新竹縣新埔
    鎮北斗里山區某草叢處尋獲，且屍體尋獲時外觀係由黑色塑
    膠袋、被單等物層層包裹，而屍體之雙眼被膠帶纏繞等情，
    亦與被告乙○○、丁○○及同案共犯丙○○及甲○○所供述
    之遺棄被害人劉醇金屍體之處理方式及遺棄地點大致相符，
    足認被告乙○○、丁○○及同案共犯丙○○及甲○○四人上
    揭於警詢及偵審中自白遺棄被害人劉醇金屍體部分核與事實
    相符，事證明確，被告乙○○、丁○○及同案共犯丙○○、
    甲○○四人此部分遺棄屍體犯行，亦堪認定。
四、新舊法比較適用：
（一）查被告乙○○、丁○○二人行為後，槍砲彈藥刀械管制條
      例業於94年1月26日修正公告施行，其中關於原第11條第4
      項之未經許可持有可發射金屬或子彈具有殺傷力之槍枝罪
      被刪除（該條全部刪除）而改列於第8條第4項，刑度並自
      「處一年以上有期徒刑，併科新台幣七百萬元以下罰金」
      修正為處「處三年以上十年以下有期徒刑，併科新台幣七
      百萬元以下罰金」，比較新舊法結果，以舊法較有利於被
      告，依刑法第2條第1項規定，應適用舊法前行為時之槍砲
      彈藥刀械管制條例第11條第4項。
（二）刑法部分：
    1.查被告行為後，刑法亦業於94年2月2日修正公布，95年7
      月1日起施行。按行為後法律有變更者，適用行為時之法
      律，但行為後之法律有利於行為人者，適用最有利於行為
      人之法律，修正後刑法第2條第1項定有明文。此條規定係
      規範行為後法律變更所生新舊法律比較適用之準據法，本
      身尚無新舊法比較之問題，於新法施行後，應一律適用新
      法第2條第1項之規定，為「從舊從輕」之比較，先予敘明
      。再按本次法律變更，比較時應就罪刑有關之共犯、未遂
      犯、想像競合犯、牽連犯、連續犯、結合犯，以及累犯加
      重、自首減輕暨其他法定加減原因（如身分加減）與加減
      例等一切情形，綜其全部罪刑之結果而為比較（最高法院
      95 年5月23日95年度第8次刑庭會議決議參照）。
    2.經查：
      (1)刑法第28條關於共犯之規定，由原條文：「二人以上共
        同實施犯罪之行為者，皆為正犯」，修正為：「二人以
        上共同實行犯罪之行為者，皆為正犯」，揆諸本條之修
        正理由係為釐清陰謀共同正犯、預備共同正犯、共謀共
        同正犯是否合乎本條規定之正犯要件，而本案被告乙○○、丁○○被告與共犯丙○○、甲○○就犯罪事實之犯
        行，既均屬實行犯罪行為之正犯，則適用舊法第28條規
        定論擬，對被告二人並無不利。
      (2)又刑法第55條牽連犯之規定業經刪除，本件被告乙○○
        所犯上開未經許可持有其他可發射子彈具有殺傷力之槍
        枝罪、殺人罪及遺棄屍體罪三罪間，被告丁○○所犯之
        殺人罪、遺棄屍體罪二罪間具有方法結果之牽連關係，
        依修正前即行為時之規定，均為牽連犯，應從一重罪之
        殺人罪處斷。而修正後之刑法既已刪除牽連犯之規定，
        則所犯上開數罪應依數罪併罰之規定分論併罰。比較新
        舊法之規定，修正後之規定並非較有利於被告二人，依
        刑法第2條第1項前段之規定，應適用行為時之法律，即
        適用修正前刑法第55條後段牽連犯之規定。
      (3)被告乙○○有上揭事實欄所載之前科判決及執行情形，
        有本院被告全國前案紀錄表在卷可考，其於受有期徒刑
        執行完畢後5年以內再故意犯本件有期徒刑以上之罪，
        ，不論應修正前後之規定被告乙○○均構成累犯，是修
        正後之規定並非有利於被告乙○○，依刑法第2條第1項
        前段之規定，應適用行為時之法律。
      (4)至刑法第37條第2項有關宣告褫奪公權部分，經比較修
        正前、後之規定，雖以修正後之規定較有利於被告，本
        應依刑法第2條第1項規定，適用修正後之刑法第37條第
        2項規定，但「犯罪在刑法施行前，比較裁判前之法律
        孰為有利於行為人時，應就罪刑有關之一切情形，比較
        其全部之結果，而為整個之適用，不能割裂而分別適用
        有利益之條文」（最高法院27年度上字第2615號判例意
        旨參照）。是本件比較全部結果後，適用94年2月2日修
        正公布前之刑法第55條有關牽連犯之規定，對被告最有
        利，揆諸前開判例意旨，有關刑法第37條亦應適用修正
        前之規定。
    3.綜上，揆諸前揭最高法院決議及修正後刑法第2條第1項之
      「從舊從輕」原則，並針對法律修正前、後之規定逐一比
      較結果，並綜合全案卷證、本件被告二人犯罪事實及全部
      罪刑之結果而為比較，適用行為時之相關刑罰法律，對被
      告二人較為有利，自應適用修正前刑法相關規定。
五、核被告乙○○、丁○○與同案共犯丙○○及甲○○四人共同
    未經許可無故持有具有殺傷力之仿克拉克十七型改造手槍1
    支及子彈1顆，並以該槍彈殺害被害人劉醇金，嗣復共同遺
    棄被害人劉醇金之屍體，核被告乙○○、丁○○二人等所為
    均係犯修正前槍砲彈藥刀械管制條例第11條第4項之未經許
    可持有其他可發射子彈具有殺傷力之各式槍砲罪、同條例第
    12條第4項之持有彈藥罪、刑法第271條第1項之殺人罪及第
    247條第1項之遺棄屍體罪。被告乙○○、丁○○與同案共犯
    丙○○、甲○○間，就上揭所犯，具有犯意聯絡及行為分擔
    ，均為共同正犯。又被告乙○○、丁○○二人同時持有改造
    手槍及子彈，係一行為觸犯數罪名，應依想像競合犯規定從
    一重之未經許可持有其他可發射子彈具有殺傷力之槍枝罪處
    斷。而被告乙○○所犯上開未經許可持有其他可發射子彈具
    有殺傷力之槍枝罪、殺人罪及遺棄屍體罪三罪間，被告丁○○所犯之殺人罪、遺棄屍體罪二罪間（至被告丁○○所持以
    行兇之槍枝，係其所組裝製造槍枝後持有，該持有槍枝之行
    為與另起意犯殺人行為，依最高法院90年度台上字第3270
    號判決意旨，應分論併罰，惟其因製造而持有槍枝部分，業
    經原審法院判處有期徒刑5年6月，併科罰金新台幣5萬元，
    嗣經被告丁○○撤回上訴而確定，是關於該持有槍枝部分，
    本院自不得再予審究），具有方法結果之牽連關係，均應適
    用修正前刑法第55條牽連犯之規定，應從一重罪之殺人罪處
    斷。而查被告乙○○有上揭事實欄所載之前科判決及執行情
    形，有本院被告全國前案紀錄表在卷可考，其於受有期徒刑
    執行完畢後5年以內再犯本件有期徒刑以上之罪，為累犯，
    應依修正前刑法第47條規定加重其刑，惟殺人罪部分之死刑
    、無期徒刑依法不得加重。
六、至被告丁○○及其本院更一審選任辯護人為其辯護稱：丁○○是主動到案說明，符合自首要件云云，惟經證人即橫山分
    局員警鄭朝成於本院上訴調查時證稱：本件是因為別的小隊
    懷疑丁○○涉嫌本案，伊說熟識丁○○，住在伊對面要去瞭
    解，若有的話，要規勸他出面，伊就過去找他，出面帶他到
    分局，在車上伊規勸他後，他才承認等語（見本院上訴卷（
    一）第160頁），嗣於本院更一審審理時復到庭證稱：伊是
    在專案小組桌上看到丁○○照片，就去瞭解，要請丁○○來
    警局談談，而在10日的下午就接到另一位警員電話說抓到乙○○，他已經承認人是被殺害的，對方有好幾部車要去找丁○○，要伊立即去帶丁○○過來分局，因乙○○被對方家屬
    打，跑到山崎派出所，請求保護，並承認殺人，且說被害人
    家屬要去找丁○○，當伊趕到那裡時，被害人家屬也有三台
    車趕到，還打丁○○幾下，在找到丁○○之前，我們就已經
    調到相關的通聯紀錄，有查到丁○○出現在超商可能是買易
    付卡，專案小組也已經鎖定丁○○及乙○○，而伊與丁○○
    溝通後，一開始丁○○並沒有承認，是後來帶到分局後他才
    承認等語（見本院更（一）95年1月13日審判程序筆錄），
    顯見本件案發後警察機關即已懷疑被告丁○○涉嫌本案，並
    進一步推由證人鄭朝成策動被告丁○○到案，被告丁○○顯
    非於其上揭犯罪事實為偵查機關發覺前即向警自首，並接受
    審判，核與自首要件不合，自難邀自首減輕其刑之寬典，被
    告丁○○及其辯護人認其係屬自首，要非事實，諉無足採。
七、另被告乙○○於本院更一審之選任辯護人於本院更一審審判
    期日主張被告乙○○係自首請求調查乙節，因證人鄭朝成於
    本院更一審時已明確證稱：我們就已經調到相關的通聯紀錄
    ，有查到丁○○出現在超商可能是買易付卡，專案小組也已
    經鎖定被告丁○○及乙○○等語（見本院更（一）95年1月
    13日審判程序筆錄），顯見本件案發後警察機關即已懷疑被
    告乙○○涉嫌本案並拘提到案，是被告乙○○顯非於其上揭
    犯罪事實為偵查機關發覺前即向警自首，並接受審判，核與
    自首要件不合，至為明確，是本院認並無再調查被告乙○○
    是否符合自首要件之必要，附此敘明（此即為最高法院發回
    意旨第四點所指摘之事項）。
八、原審就被告乙○○、丁○○與同案共犯丙○○、甲○○上揭
    殺人部份犯行，予以論罪科刑，固非無見，惟查：（一）被
    害人劉醇金係遭被告丁○○持槍朝後腦射擊1槍後，因而受
    上述槍傷，大量出血休克死亡，已如前述，並非因渠等四人
    以繩子勒住脖子所致，而依上揭臺灣新竹地方法院檢察署解
    剖報告書所載，被害人劉醇金之頸部柔軟，無明顯勒痕或手
    指壓跡，亦無腫大淋巴結，又頸部經細部解剖未發現有頸部
    傷害或病變，頸部大動、靜脈、甲狀軟骨及舌骨均完整，咽
    喉無出血，從咽喉到氣管及兩側支氣管均未發現有創傷或出
    血等情，被害人劉醇金若於頭部遭槍擊死亡後，渠等四人以
    二人為一組，先後以繩子交叉勒住被害人劉醇金脖子各10餘
    秒，則以如此強力勒住被害人劉醇金之脖子，被害人劉醇金
    之脖子當無如上開解剖報告所載「無明顯勒痕或手指壓跡」
    之情事，是原審認被害人劉醇金遭槍擊後，渠等四人仍以二
    人一組先後持繩子交叉勒住被害人劉醇金脖子之方式，因而
    致被害人劉醇金死亡，核與事實不符，尚有不當；（二）又
    被告丁○○與被害人劉醇金間並無金錢借貸之債務糾紛，僅
    係介紹第三人向被害人借款未還而要求被告丁○○處理，原
    判決認彼等間有數十萬元之債務糾紛，核與事實亦有未合；
    （三）被告二人犯罪後，槍砲彈藥刀械管制條例業於94年1
    月26日修正公告施行，其中關於原第11條第4項之未經許可
    持有可發射金屬或子彈具有殺傷力之槍枝罪刪除（該條全部
    刪除）改列於第8條第4項，刑度並自「處一年以上有期徒刑
    ，併科新台幣七百萬元以下罰金」修正為處「處三年以上十
    年以下有期徒刑，併科新台幣七百萬元以下罰金」，原審未
    及為新舊法之比較適用亦有未合；（四）被告二人犯罪後，
    刑法亦業於94年2月2日修正公布，95年7月1日起施行。原審
    亦未及比較適用，亦有未洽。是被告乙○○、丁○○上訴意
    旨否認有殺人犯行，暨檢察官上訴意旨指摘原審對被告二人
    量刑過輕係屬不當，固均無理由，惟原判決關於被告乙○○
    、丁○○殺人部份既有上開可議之處，自應由本院就原判決
    關於被告乙○○、丁○○殺人部分暨定執行刑部分予以撤銷
    改判。查被告二人僅因債務問題即下手殺害被害人，手段兇
    殘、惡性重大，嗣後為掩飾其犯行，又將死者屍體丟棄山區
    ，對被害人及被害人家屬造成無可彌補之損害，被告丁○○
    業已於95年12月22日與被害人家屬達成和解，有被害人家屬
    提出之和解書在卷可稽（此即為最高法院發回意旨第三點所
    指摘之事項），被告乙○○迄未賠償被害人家屬，並審酌被
    告乙○○素行非佳，並首先下手殺害被害人，被告丁○○為
    開槍下手殺人之人，手段心態殘忍、惡性重大等一切情狀，
    就被告乙○○、丁○○分別量處如主文第二項所示之刑，並
    分別依法宣告褫奪公權10年及8年。扣案之仿克拉克市七型
    半自動手槍製造之改造手槍1支（槍枝管制編號：0000
    000000號）係違禁物，應依刑法第38條第1項第1款之
    規定諭知沒收，而已擊發之子彈自死者劉醇金體內取出之子
    彈彈殼1顆，並非違禁物，不予諭知沒收，附此敘明。
據上論斷，應依刑事訴訟法第369條第1項前段、第364條、第299
條第1項前段，修正前槍砲彈藥刀械管制條例第11條第4項、第12
條第4項，刑法第2條第1項、第11條前段、修正前第28條、第247
條第1項、第271條第1項、修正前第55條、修正前第47條、修正
前第37條第2項、第38條第1項第1款，判決如主文。
本案經檢察官沈世箴到庭執行職務。
中　　華　　民　　國　  96　　年　 1　　　月　24　　　日
                  刑事第八庭  審判長 法  官 鄭文肅
                                     法  官 江國華
                                     法  官 楊炳禎
以上正本證明與原本無異。
如不服本判決，應於收受送達後十日內向本院提出上訴書狀，其
未敘述上訴之理由者並得於提起上訴後十日內向本院補提理由書
（均須按他造當事人之人數附繕本）。
                                     書記官 邵淑津
中　　華　　民　　國　　96　　年　　1 　　月　　25　　日
附錄：本案論罪科刑法條全文
槍砲彈藥刀械管制條例第11條
未經許可，製造、販賣或運輸第四條第一項第一款所稱其他可發
射金屬或子彈具有殺傷力之各式槍砲者，處五年以上有期徒刑，
併科新臺幣一千萬元以下罰金。
未經許可，轉讓、出租或出借前項所列槍砲者，處三年以上十年
以下有期徒刑，併科新臺幣七百萬元以下罰金。
意圖供自己或他人犯罪之用，而犯前二項之罪者，處無期徒刑或
七年以上有期徒刑，併科新臺幣一千萬元以下罰金。
未經許可，持有、寄藏或意圖販賣而陳列第一項所列槍砲者，處
一年以上七年以下有期徒刑，併科新臺幣七百萬元以下罰金。
第一項至第三項之未遂犯罰之。
槍砲彈藥刀械管制條例第12條
未經許可，製造、販賣或運輸子彈者，處一年以上七年以下有期
徒刑，併科新台幣五百萬元以下罰金。
未經許可，轉讓、出租或出借子彈者，處六月以上五年以下有期
徒刑，併科新台幣三百萬元以下罰金。
意圖供自己或他人犯罪之用，而犯前二項之罪者，處三年以上十
年以下有期徒刑，併科新台幣七百萬元以下罰金。
未經許可，持有、寄藏或意圖販賣而陳列子彈者，處五年以下有
期徒刑，併科新台幣三百萬元以下罰金。
第一項至第三項之未遂犯罰之。
刑法第247條
損壞、遺棄、污辱或盜取屍體者，處六月以上五年以下有期徒刑
。
損壞、遺棄或盜取遺骨、遺髮、殮物或火葬之遺灰者，處五年以
下有期徒刑。
前二項之未遂犯罰之。
刑法第271條
殺人者，處死刑、無期徒刑或十年以上有期徒刑。
前項之未遂犯罰之。
預備犯第 1 項之罪者，處二年以下有期徒刑。
